【裁判字號】    88,上,484
【裁判日期】    920603
【裁判案由】    分割共有物
【裁判全文】
臺灣高等法院臺南分院民事判決  八十八年度上字第四八四號  Ｊ
      上  訴  人    Ｍ  ○  ○.
      訴訟代理人    黃  正  彥  律師
                    黃  雅  萍  律師
      上  訴  人    癸  ○  ○.
                    甲      ○.
      訴訟代理人    辛  ○  ○.
      上  訴  人    Ｐ  ○  ○.
      訴訟代理人    Ｏ  ○  ○.
      上  訴  人    戊  ○  ○.
      訴訟代理人    地  ○  ○.
      上  訴  人    乙      ○.
                    Ｂ  ○  ○.
                    Ｌ  ○  ○.
                    Ｋ  ○  ○.
      上  訴  人    午  ○  ○.
      訴訟代理人    寅  ○  ○.
      上  訴  人    辰  ○  ○.
                    卯  ○  ○.
      上  訴  人    玄  ○  ○.
      訴訟代理人    巳 ○ ○.
      上  訴  人    申  ○  ○.
                    庚  ○  ○.
                    Ｃ  ○  ○.
                    Ｙ  ○  ○.
                    Ｔ ○ ○.
                    Ｆ ○ ○.
                    唐 吳 秋.
                    Ｓ ○ ○.
                    丑  ○  ○.
                    Ｄ ○ ○.
                    Ｊ ○ ○.
                    己 ○ ○.
                    黃  ○  ○.
                    Ａ  ○  ○.
                    子  ○  ○.
                    宙  ○  ○.
                    Ｗ  ○  ○.
                    Ｖ  ○  ○.
                    Ｕ  ○  ○.
                    Ｘ  ○  ○.
                    Ｇ  ○  ○.
                    Ｈ  ○  ○.
                    Ｉ  ○  ○.
                    Ｒ ○ ○.
                    Ｚ ○ ○.
                    Ｑ ○ ○.
                    Ｅ  ○  ○.
      上  訴  人    丙  ○  ○.
      兼訴訟代理人  丁  ○  ○.
      上  訴  人    戌  ○  ○.
      上  訴  人    亥  ○  ○.
      兼
      訴訟代理人    宇  ○  ○.
      上  訴  人    酉○○吳.
                    壬○○吳.
                    天○○吳.
右當事人間請求分割共有物事件，上訴人對於中華民國八十八年五月二十八日臺灣臺
南地方法院第一審判決（八十七年訴字第二九九號）提起上訴，本院判決如左：
     主      文
原判決除確定部分外廢棄。
兩造共有坐落台南縣白河鎮○○○段木屐寮小段六三三之一號、建、面積壹點零玖壹
壹公頃土地分割如後附圖甲案所示：其中編號、面積零點零捌陸公頃土地分歸上
訴人癸○○取得；編號甲、面積零點零陸肆公頃及編號乙、面積零點零貳壹陸
公頃分歸上訴人Ｐ○○取得；編號甲、面積零點零伍伍公頃及編號乙、面積零
點零貳貳伍公頃分歸上訴人Ｍ○○取得；編號、面積零點零捌柒公頃土地分歸上
訴人戊○○取得；編號甲、面積零點零捌貳捌公頃，編號乙、面積零點零壹捌陸
公頃，編號丙、面積零點零壹陸公頃及編號丁、面積零點零零壹零公頃分歸上
訴人Ｃ○○、Ｇ○○、Ｈ○○、Ｉ○○、Ｒ○○○、Ｚ○○○、Ｑ○○○、Ｅ○○、
Ｙ○○、Ｔ○○○、Ｆ○○○、Ｎ○○○、Ｓ○○○、丑○○、李吳月理、Ｊ○○○
、己○○○、黃○○、Ａ○○、吳玟玲、宙○○、Ｗ○○、Ｖ○○、Ｕ○○、Ｘ○○
公同共有；編號、面積零點零壹玖公頃分歸上訴人Ｌ○○取得；編號甲、面積
零點零壹伍柒公頃及編號乙、面積零點零貳零公頃分歸上訴人玄○○取得；編號
甲、面積零點零貳壹公頃及編號乙、面積零點零零陸陸公頃分歸上訴人Ｋ○○
取得；編號甲、面積零點零貳捌公頃及編號乙、面積零點零貳伍貳公頃分歸上
訴人午○○取得；編號、面積零點零壹玖肆公頃分歸上訴人辰○○、卯○○各按應
有部分各二分之一保持共有；編號、面積零點零伍捌零公頃分歸上訴人宇○○取得
；編號、面積零點零貳玖零公頃分歸上訴人甲○取得；編號、面積零點零壹玖
公頃分歸上訴人申○○取得；編號、面積零點零捌柒公頃分歸上訴人吳全禔取得
；編號、面積零點零捌柒公頃分歸上訴人丙○○取得；編號、面積零點零貳玖
零公頃分歸上訴人戌○○、亥○○各按應有部分各二分之一保持共有；編號甲、面
積零點零貳肆肆公頃及編號乙、面積零點零壹肆公頃分歸上訴人未○○（吳榮山
之承受訴訟人）、天○○（吳榮山之承受訴訟人）、Ｂ○○、庚○○依序各按應有部
分六分之一、六分之一、三分之一、三分之一保持共有；編號、面積零點零伍捌零
公頃分歸上訴人酉○○（吳金全之承受訴訟人）、壬○○（吳金全之承受訴訟人）各
按應有部分二分之一保持共有；編號、面積零點零壹玖公頃分歸上訴人乙○取得
；編號Ａ、面積零點壹捌陸陸公頃及編號Ｂ、面積零點零玖貳肆公頃分歸兩造按依附
圖所示應有部分比例保持共有。
第一審（除確定部分外）及第二審訴訟費用由兩造依附圖所示應有部分比例負擔（其
中附圖甲方案所示吳萬來部分係由Ｃ○○、Ｇ○○、Ｈ○○、Ｉ○○、Ｒ○○○、Ｚ
○○○、Ｑ○○○、Ｅ○○、Ｙ○○、Ｔ○○○、Ｆ○○○、Ｎ○○○、Ｓ○○○、
丑○○、李吳月理、Ｊ○○○、己○○○、黃○○、Ａ○○、吳玟玲、宙○○、Ｗ○
○、Ｖ○○、Ｕ○○、Ｘ○○連帶負擔；吳榮山部分由未○○、天○○連帶負擔；吳
金全部分由酉○○、壬○○連帶負擔）
       事      實
甲、上訴人Ｍ○○（即原審原告）方面：
一、聲明：求為判決：(一)、原判決關於分割方法廢棄。(二)、兩造共有坐落台南縣白河
    鎮○○○段木屐寮小段六三三之一號建地面積一．０九一一公頃土地分割方法如
    附圖乙案所示。(三)、第第一、二審訴訟費用由對造負擔。
二、陳述：
（一）按「分割共有物，以消滅共有關係為目的，法院裁判分割共有土地時，除因該
      土地內部分土地之使用目地不能分割（如為道路），或部分共有人仍願保持共
      有關係，應就該部份土地不予分割或准該部分共有人成立新共有關係外，應將
      土地分配於各共有人單獨所有」（六十九年台上字第一八三一號判例參照）。
      查原判決未經全體共有人同意即將原判決附圖所示廟地部分維持共有，竟逕為
      裁判由全體共有人保持共有，自行創立新的共有關係，依前揭判例，自有違誤
      ，上訴人Ｍ○○不願再就廟地（含空地、金爐、廁所等）保持共有，請將上訴
      人Ｍ○○應得部份面積分配如附圖所示乙案（即九十二年二月二十五日測量圖
      ）Ｂ、Ｚ、Ｃ部分（二）兩造間最大之爭執，在於系爭土地上之顯濟宮廟地
      ，應否保持共有。對造主張上訴人Ｍ○○之分割方法將會拆除顯濟宮云云，上
      訴人Ｍ○○否認之。查顯濟宮目前尚未為寺廟登記，不具法人資格，上訴人Ｍ
      ○○依現況圖，按共有人居住位置及廟地分配，因顯濟宮為共有人Ｃ○○即吳
      萬來之子主持，為管理上便宜，將廟地部份分配予吳萬來之繼承人，則廟地與
      顯濟宮之所有人關係較為簡化，且土地所有人亦不可能拆除顯濟宮，對共有人
      及顯濟宮並無不利。
（三）至於對造主張系爭土地共有人出具同意書供顯濟宮建廟云云。查該土地使用權
      同意書並未經全體共有人共同出具，且其上所有權人之住址、權利持分額、同
      意使用面積均付之闕如，並未具法律上之效力，況該同意書僅能表示有同意使
      用，並無法證明全體共有人有保持共有之意，故不得僅以該同意書為兩造就系
      爭土地該份有保持共有之意思表示。
（四）又所謂土地有不能分割必須保持共有之情事，係指土地有供公眾使用之必要，
      如私設巷道等，而在系爭土地上之顯濟宮，雖使用系爭土地，但與土地所有人
      之間係另成立一法律關係，如借貸、租賃、買賣、贈與等益證並非供公眾使用
      ，且無相關判例指土地上有該建物，該土地即無法分割，故不得以此推定系爭
      土地上有建物，即屬供公眾使用之土地，應由全體共有人保持共有。
（五）上訴人癸○○主張之甲案分割圖，將吳萬來分配在上訴人Ｍ○○建屋居住之十
      八號上，而吳萬來之建物為磚造之豬舍，若依其分割方法，將拆除完整之Ｍ○
      ○房舍，而保留即將報廢之豬舍，實非適當之分割方法。
三、證據：除援引原審所提出之證物外，補提出相片四張及最近之土地登記簿謄本為
    證，並聲請本院函詢台南縣政府有關顯濟宮有無寺廟登記。
乙、上訴人癸○○、及上訴人甲○、Ｐ○○、Ｋ○○、玄○○、戌○○、亥○○、宇
    ○○（即原審被告）方面：
一、聲明：(一)、原判決關於分割方法廢棄。(二)、如主文第二項所示（即採附圖甲案）
    。(三)、第一、二審訴訟費用由上訴人Ｍ○○負擔。
二、陳述：
（一）原判決將上訴人癸○○分得之部分，分為二塊土地，一在東一在西，相去甚遠
      ，不能合併使用，且須拆除現況圖所示Ｋ１磚竹造及Ｋ２之磚木造房屋，造成
      上訴人癸○○無謂之損害。且原判決附圖（Ｄ）部分係分歸上訴人甲○所有，
      已取甲○之同意，將之分歸癸○○。
（二）渠主張之方案，以不拆屋為原則，且沿舊路，將路寬擴至六米寬，俾供建築之
      用。
（三）系爭土地上之顯濟宮，係全村信仰中心，蓋廟之時，上訴人Ｍ○○同意興建，
      亦有捐贈，該廟自應保持共有為宜。
三、證據：除援引原審所提出之證物外，另提出使用土地同意書影本為證。
丙、上訴人丙○○、吳全禔、午○○、Ｃ○○未於言詞辯論期日到場，惟據其所提書
    狀或於準備程序所為之聲明、陳述如左：
一、聲明：(一)、原判決關於分割方法廢棄。(二)、採附圖甲案之分割方法。
二、陳述：
（一）原審判決後，多數當事人並未不服，而癸○○所提之方案，與原判決大同小異
      ，將原巷道之寬度自原四公尺，改為六公尺，以符建築法規，且係依原判決Ｄ
      案逐步協調改良而成，亦經多數共有人同意，應較理想。
（二）雖上訴人Ｍ○○主張將顯濟宮分歸吳萬來之繼承人，但顯濟宮係集全村各姓
      氏村民及各方善心人士共同捐助興建，眾人自有保持共有之共識，且顯濟宮是
      全村村民精神支柱，如依上訴人Ｍ○○之主張，將之分割予吳萬來之繼承人，
      使其變為私人所有，則村民之心情該如何調適共同膜拜及信仰中心而淪為私人
      土地，而隨時可能遭拆除之命運，上訴人Ｍ○○不顧共有人及全村村民對顯濟
      宮之情感，而請求分割，顯不合理。縱吳萬來之繼承人如接受Ｍ○○主張之分
      割方案，因礙於村民長久以來對顯濟宮心靈依賴及近二十年無法割捨之情懷，
      而無法輕易處分使用該筆土為其他用途，如此對於吳萬來之繼承人自由、處分
      該筆土地之權利造成極大影響，亦不合理。又建築顯濟宮之土地使用同意書，
      雖未經全體共有人蓋章，但建廟迄今已逾二十年，尚未見共有人陳述異議。又
      顯濟宮尚未完成寺廟登記，或舉行信徒大會，焉有誰任主持人之理？
三、證據：除援引原審所提出之證物外，提出廟宇相片二張、樂捐名單相片一張為證
    。
丁、上訴人戊○○、乙○、Ｂ○○、Ｌ○○、辰○○、卯○○、申○○、庚○○、Ｙ
    ○○、Ｔ○○○、Ｆ○○○、唐吳秋、Ｓ○○○、丑○○、Ｄ○○○、Ｊ○○
    ○、己○○○、黃○○、Ａ○○、子○○、宙○○、Ｗ○○、Ｖ○○、Ｕ○○、
    Ｘ○○、Ｇ○○、Ｈ○○、Ｉ○○、Ｒ○○○、Ｚ○○○、Ｑ○○○、Ｅ○○、
    、酉○○、壬○○、未○○、天○○未於言詞辯論期日到場，亦未提出書狀作合
    聲明或陳述。
戊、本院依職權履勘現場，並囑託台南縣白河地政事務所人員繪製土地複成果圖。
      理      由
一、按訴訟標的對於共同訴訟之各人必須合一確定者，共同訴訟中一人之上訴，其效
    力及於全體，此觀民事訴訟法第五十六條第一項第一款規定自明。本件為請求分
    割共有物之訴，其訴訟標的對於共同訴訟之各人必須合一確定，依前開規定，上
    訴人癸○○上訴之效力及於同造之甲○、Ｐ○○、戊○○、乙○、Ｂ○○、Ｌ○
    ○、Ｋ○○、午○○、辰○○、卯○○、玄○○、申○○、庚○○、Ｃ○○、Ｙ
    ○○、Ｔ○○○、Ｆ○○○、唐吳秋、Ｓ○○○、丑○○、Ｄ○○○、Ｊ○○
    ○、己○○○、黃○○、Ａ○○、子○○、宙○○、Ｗ○○、Ｖ○○、Ｕ○○、
    Ｘ○○、Ｇ○○、Ｈ○○、Ｉ○○、Ｒ○○○、Ｚ○○○、Ｑ○○○、Ｅ○○、
    丙○○、吳全禔、戌○○、亥○○、宇○○、酉○○（吳金全之承受訴訟人）、
    壬○○（吳金全之承受訴訟人）、未○○（吳榮山之承受訴訟人）、天○○（吳
    榮山之承受訴訟人），爰將之併列為上訴人，合先敘明。
二、本件上訴人吳金全於八十八年一月十八日死亡，由其子酉○○、壬○○繼承，並
    已辦理所有權應有部分之繼承登記；另上訴人吳榮山於九十一年二月一日死亡，
    由其子女即未○○、天○○繼承，並辦妥所有權應有部分之繼承登記，有戶籍謄
    本三件及土地登記簿謄本在卷可憑（見本院卷第一五八頁－一六０頁、第一六六
    頁、第一七三頁），是由他造當事人即上訴人Ｍ○○聲明由酉○○、壬○○承受
    吳金全及未○○、天○○承受吳榮山之訴訟，自無不合，附此敘明。
三、本件上訴人戊○○、乙○、Ｂ○○、Ｌ○○、午○○、辰○○、卯○○、申○○
    、庚○○、Ｃ○○、Ｙ○○、Ｔ○○○、Ｆ○○○、唐吳秋、Ｓ○○○、丑○
    ○、Ｄ○○○、Ｊ○○○、己○○○、黃○○、Ａ○○、子○○、宙○○、Ｗ○
    ○、Ｖ○○、Ｕ○○、Ｘ○○、Ｇ○○、Ｈ○○、Ｉ○○、Ｒ○○○、Ｚ○○○
    、Ｑ○○○、Ｅ○○、丙○○、酉○○（吳金全之承受訴訟人）、壬○○（吳金
    全之承受訴訟人）、未○○（吳榮山之承受訴訟人）、天○○（吳榮山之承受訴
    訟人）、丁○○經合法通知無正當理由不到場，核無民事訴訟法第三百八十六條
    各款所列情形，准依上訴人Ｍ○○聲請，由其一造辯論而為判決。
四、本件上訴人Ｍ○○主張：坐落台南縣白河鎮○○○段木屐寮小段六三三之一號、
    建、面積一點０九一一公頃土地為兩造所共有，應有部如附圖甲案持分欄所示，
    其中吳金全、吳榮山之應有部分，則分別由其繼承人酉○○、壬○○，未○○、
    天○○分割繼承完畢。上開土地為建地，並無不能分割之情形，兩造間亦無不分
    割之約定，惟因上開地號土地全體共有人迄今無法協議達成分割，爰依民法第八
    百二十四條規定，訴請分割等情，業據上訴人Ｍ○○提出土地登記簿謄本乙份為
    證，復為到場之其餘上訴人所不爭執，自堪信為真實。從而上訴人Ｍ○○訴請裁
    判分割，自屬正當，應予准許（按上訴人Ｍ○○於原審另請求上訴人Ｃ○○、Ｇ
    ○○、Ｈ○○、Ｉ○○、Ｒ○○○、Ｚ○○○、Ｑ○○○、Ｅ○○、Ｙ○○、Ｔ
    ○○○、Ｆ○○○、Ｎ○○○、Ｓ○○○、丑○○、李吳月理、Ｊ○○○、己○
    ○○、黃○○、Ａ○○、吳玟玲、宙○○、Ｗ○○、Ｖ○○、Ｕ○○、Ｘ○○應
    就被繼承人吳萬來所有坐落台南縣白河鎮○○○段木屐寮小段六三三之一地號、
    建、面積一點０九一一公頃土地應有部分八十四分之十二辦理繼承登記部分，經
    原審判決後，各該共有人對此部分均未聲明不服，是本院審理之範圍僅止於上訴
    人上訴部分即系爭土地分割部分，合先敘明）；惟上訴人Ｍ○○於本院主張應以
    附圖乙案所示之分割方案，分割系爭土地等情，則為上訴人癸○○等四十八人所
    否認，並以本件系爭土地之分割方法應採如附圖所示甲案分割較為妥適等語抗辯
    ，是本件所應審究者乃系爭土地究應採何種分割方案較為妥適？
五、經查：本件系爭土地係鄉村區乙種建築用地，僅北側面臨二十未寬之公路，其餘
    均未臨公路，而藉位於土地西北側及東北側及中間之私設通路，對外通行，且土
    地由北向南呈逐漸高起之勢，南側除地勢較高外，為樹木雜草叢生尚未開發利用
    之小山坡地，另西北側之土地與鄰地亦有約一公尺高之落差，其上並有廟宇、吳
    氏宗祠、及上訴人Ｍ○○及上訴人Ｐ○○．戊○○、丙○○、訴外人吳萬來（由
    上訴人Ｃ○○等二十五人繼承）、上訴人玄○○、Ｌ○○、午○○、Ｋ○○、癸
    ○○、甲○、辰○○、卯○○、宇○○等人所有之建物，而除戊○○所有之建物
    及午○○所有之部分建物為加強磚造較新外，餘或為磚木造或磚竹造或為竹造或
    為磚造之老舊平房等情，業經原審及本院前往現場勘驗屬實，並囑託台南縣自河
    地政事務所派人勘測明確，有勘驗筆錄（見原審卷第五七頁、本院卷第一宗第二
    三九、二四０頁，本院卷第二宗第一一四－一一六頁），及台南縣白河地政事務
    所繪製之土地現況測量圖（見原審卷第一０四頁）在卷可稽，而兩造均主張依各
    該共有人原使用之位置，予以分割，並均主張大致沿舊有巷道留寬六米之私設道
    路，另南側地界則留三米寬（另三米應由鄰地提）之道路由兩造保持共有，而上
    訴人Ｍ○○主張之乙方案及上訴人癸○○等人主張之甲方案均依上開原則，所留
    道路位置、面積均相同，而不同之處僅北側臨私設通路出口處之土地由吳萬來之
    繼承人（Ｃ○○等二十五人）取得或Ｍ○○取得？系爭土地東側及最南側之取得
    人有所不同及顯濟宮之廟地由全體共有或由吳萬來之繼承人（Ｃ○○等二十五人
    ）取得而已。本院審酌上開各共有人使用土地之現狀，暨土地整體之利用價值，
    並兼顧平等均衡原則，以如次之理由，認採如附圖甲案所示之分割方法為分割，
    最為公平允洽：
（一）按分割共有物，以消滅共有關係為目的。法院裁判分割共有土地時，除因該土
      地內部分土地之使用目的不能分割（如為道路）或部分共有人仍願維持其共有
      關係，應就該部分土地不予分割或准該部分共有人成立新共有關係外，應將土
      地分配於各共有人單獨所有，最高法院著有六十九年台上字第一八三一號判例
      足供參照。是依該判例意旨，如共有土地內部分土地之使用目的不能分割，亦
      可將該部分之土地維持原共有關係，而道路僅為使用目的不能分割之例示而已
      。經查系爭土地上有一顯濟宮寺廟，該廟建於民國七十年間，係集全村各姓
      氏村民及各方善心人士共同捐助興建，其中上訴人Ｍ○○亦在捐助興建之列，
      且共有人即上訴人Ｍ○○、癸○○、丙○○、吳全禔、宇○○、Ｌ○○、Ｋ○
      ○、Ｐ○○、吳金全、戊○○、辰○○、卯○○、乙○等人均出具土地使用同
      意書同意興建顯濟宮，另未出具同意書之共有人或捐助金錢興建（如吳萬來之
      繼承人，Ｃ○○等人）或表示廟地應共有（如玄○○）或未反對興建寺廟等情
      ，有顯濟宮之相片、樂捐芳名錄之相片及土地使用同意書所有人名冊在卷可參
      （見本院卷第一宗第二四一之一頁、第三一六頁、第三一七頁），復為上訴人
      Ｍ○○所不爭執，足見該廟地部分供興建寺廟而成為共同膜拜及信仰之中心，
      而供全體共有人共同之使用目的，應認其使用目的不能分割，是上訴人Ｍ○○
      主張分割該廟地部分，已難認合理。
（二）再依上訴人Ｍ○○主張之如附圖乙方案之分割方法將顯濟宮廟地即附圖乙方案
      Ｐ部分分歸吳萬來之繼承人（Ｃ○○等二十五人）取得，其理由係以顯濟宮為
      共有人Ｃ○○即吳萬來之子主持，為管理上便宜，將廟地部份分配予吳萬來之
      繼承人，則廟地與顯濟宮之所有人關係較為簡便云云。然顯濟宮未為寺廟登記
      ，有台南縣政府九十一年四月三日府民宗字第０九一００五一三五八號可據（
      見本院卷第三宗第六二頁），自無管理人之登記，且上訴人Ｍ○○復未舉證明
      Ｃ○○係顯濟宮之主持，前開主張尚難據採。況縱認Ｃ○○現主持該寺廟屬實
      ，該寺廟亦非其個人所有，吳萬來之繼承人（Ｃ○○等二十五人），因礙於村
      民長久以來對顯濟宮心靈依賴及宗教信仰，自無法自由處分使用該筆土地，對
      上訴人即吳萬來之繼承人Ｃ○○等二十五人而言，顯失公平，已難謂為適宜之
      分割方案。
（三）又如採附圖乙案所示之分割方案分割系爭土地，吳萬來之繼承人（Ｃ○○等二
      十五人）所有建物（即現場圖Ｆ部分）之西側、Ｌ○○所有磚木造房屋（即現
      場圖Ｈ部分）、Ｋ○○之竹木造房屋（即現場圖Ｊ部分）、玄○○所有之磚木
      造房屋即現場圖Ｇ部分）均將拆除；而採甲方案除與乙案方案同為拆到Ｍ○○
      部分建物（即現場圖Ｃ部分）、戊○○部分竹木造建物（即現場圖Ｄ１部分）
      、丙○○之竹木造房屋（即現場圖Ｅ部分）外，其他部分之建物多可保存，較
      符合兩造維房屋現狀分割之原則，兩相比較，甲方案自較可採。
（四）再因系爭土地南側為地勢較高，樹木雜草叢生，為未開發利用之小山坡地，是
      分割原則除依各共有原使用現況外，無建物者及不足分配部分部分，則分配南
      側之土地，以資平衡。而上訴人Ｍ○○主張之乙方案，將北側Ｂ部分及東側之
      Ｚ部分分歸伊取得，然上訴人原有現況圖所示Ｃ部分之磚木造房屋並未臨巷道
      ，有現場圖可按，另在最北側之土地上Ｍ○○雖有Ｃ１之二九平方公尺之磚木
      造房屋，但吳萬來之繼承人Ｃ○○、上訴人Ｋ○○、申○○之建物使用該部分
      之土地均較Ｍ○○為大，且因私設巷道擴寬之結果，Ｃ１部分已大部分為道路
      用地，已難保存，本院者考量北側雖較有價值但無論採甲方案、或乙方案各分
      得人分得之土地均為畸零地，及已分配地形方正及全部面臨私設巷道之土地予
      Ｍ○○，而認採甲案將甲部分歸Ｍ○○，不足部分分配南側即乙部分，始
      兼顧平等均衡原則。另因吳萬來之繼承人（Ｃ○○等二十五人）為保存其所有
      建物，及原使用狀態，並兼顧平等原則，採甲案將甲、乙、丙、丁部分分歸
      渠等取得，亦較將顯濟宮之廟地分歸渠等取得，較為公允。再如採乙案，上訴
      人Ｂ○○、庚○○、未○○、天○○東側部分僅分得Ｙ部分面積僅九四平公尺
      之土地，其餘三三七平方公尺均分在最南側之Ｔ部分，較諸甲案，渠等東側分
      得二二四平方公尺、南側一四三平方公尺，更不利使用，對上訴人Ｂ○○、庚
      ○○、未○○、天○○而言，亦有失公平。
六、綜上所述，本院審酌系爭土地之使用現狀、整體利用之效益、各共有人之利益、
    上開二種分割方案之優劣點等一切情形，認以附圖甲案所示之方案分割，確較為
    公平、合理，亦合於社會經濟效用，至乙案則已非妥適之分割方法，而原判決未
    詳加研求，依原判決附圖所示Ｄ案即將而為分割，所留設之巷道僅三米不符合建
    築技術規則所應留設之六米寬道路，自有可議。是上訴意旨求為廢棄改判，為有
    理由，自應由本院將原判決予以廢棄，並改判如主文第二項所示之方法分割系爭
    土地。
七、本件事証已明確，兩造其餘攻擊、防禦方法及舉証，因與本判決判斷結果，不生
    影響，爰未逐一論述。
八、據上論結，本件上訴為有理由，依民事訴訟法第四百五十條、第四百六十三條、
    第三百八十五條第一項前段、第八十一條第二款、第八十五條第一項但書、八十
    五條第二項，判決如主文。
中      華      民      國    九十二    年      六      月      三      日
                                    臺灣高等法院臺南分院民事第二庭
~B1審判長法官  吳    志    誠
~B2      法官  楊    省    三
~B3      法官  李    素    靖
右為正本係照原本作成。
如對本判決上訴，須於判決送達後二十日內向本院提出上訴狀；未表明上訴理由者，
應於上訴後二十日內向本院提出理由書。
中      華      民      國    九十二    年      六      月    三      日
~B法院書記官  林    鈴    香


司法院資訊處製作；財團法人民間司法改革基金會備份。
